臺灣新北地方法院刑事判決
111年度審易字第388號
公  訴  人  臺灣新北地方檢察署檢察官
被      告  趙文誠



上列被告因詐欺案件，經檢察官提起公訴（110年度偵緝字第410
4、4105號及110年度偵字第23930號），被告於本院準備程序中
就被訴事實為有罪之陳述，經告知簡式審判程序之旨，並聽取當
事人之意見後，經本院合議庭裁定由受命法官獨任行簡式審判程
序，判決如下：
    主  文
趙文誠共同犯詐欺取財罪，處有期徒刑陸月，如易科罰金，以新
臺幣壹仟元折算壹日；未扣案之犯罪所得新臺幣捌萬叁仟伍佰伍
拾元沒收，於全部或一部不能沒收或不宜執行沒收時，追徵其價
額。又共同犯詐欺取財罪，處有期徒刑肆月，如易科罰金，以新
臺幣壹仟元折算壹日；未扣案之犯罪所得新臺幣伍萬壹仟元沒收
，於全部或一部不能沒收或不宜執行沒收時，追徵其價額。有期
徒刑部分，應執行有期徒刑捌月，如易科罰金，以新臺幣壹仟元
折算壹日。
    事  實
一、趙文誠與真實姓名、年籍均不詳綽號「河馬」之成年男子，
    共同意圖為自己不法之所有，基於詐欺取財之犯意聯絡，於
    民國109年12月30日18時49分許，在新北市○○區縣○○道0段0
    號板橋車站地下1樓高鐵售票處前，由趙文誠出面向甲○○佯
    稱：因辦動漫活動及集點換分活動需要募資等語，使甲○○陷
    入錯誤，當場交付現金新臺幣（下同）100元予趙文誠後，
    並陸續於同日18時49分至19時54分許，在板橋車站地下1樓
    之臺北富邦銀行自動櫃員機提領現金8萬元、玉山銀行自動
    櫃員機提領現金1萬6,000後，當場交付趙文誠，綽號「河馬
    」之成年男子則均陪同在旁。趙文誠為取信甲○○，並佯與之
    約定於110年1月1日16時許，在板橋車站地下1樓富邦自動櫃
    員機前交付感謝狀、禮物及還款。至約定時間，趙文誠與甲
    ○○在約定地點碰面後，並未依約還款，且承前同一犯意，再
    以相同理由向甲○○借款，並佯允於110年1月3日會以匯款方
    式還款，致甲○○陷於錯誤，於當日16時37分至38分許，在附
    近之上海商業儲蓄銀行板橋分行（址設新北市○○區○○路00號
    ）自動櫃員機提領現金5萬元，並當場予趙文誠。然至約定
    時間，趙文誠未依約還款，甲○○始知受騙。趙文誠與綽號「
    河馬」之成年男子即以上開方法，合計向甲○○詐得現金14萬
    6,100元（計算式：100＋8萬＋1萬6,000＋5萬₌14萬6,100）得
    手，並朋分上開詐得款項，趙文誠分得現金8萬3,550元。
二、趙文誠與江伯順（通緝中，由本院另行審結）共同意圖為自
    己不法之所有，基於詐欺取財之犯意聯絡，於110年1月14日
    20時30分許，在新北市○○區縣○○道0段0號板橋車站地下1樓
    ，先由趙文誠向乙○○佯稱：因辦動漫活動及集點換分活動需
    要募資等語，使乙○○陷入錯誤，於同日20時48分至52分許，
    在板橋車站地下1樓之臺北富邦銀銀行自動櫃員機提領現金4
    萬2,000元，並當場交付現金予趙文誠，趙文誠取得上開款
    項後，再撥打電話予江伯順到現場，江伯順抵達後，接續向
    乙○○佯稱集點換分活動還缺60點，乙○○即於同日21時17至20
    分許，在板橋車站地下1樓之國泰世華銀行自動櫃員機提領
    現金6萬元，並交付予趙文誠，趙文誠取得款項後再交給江
    伯順確認款項數目是否正確，並向乙○○佯允於110年1月16日
    ，在捷運西門町站6號出口碰面還款。然趙文誠及江伯順竟
    未依約還款，乙○○始知受騙。趙文誠與江伯順即以上開方式
    ，合計向乙○○詐得現金10萬2,000元（計算式：4萬2,000＋6
    萬₌10萬2,000）得手，並朋分上開詐得款項，趙文誠因而分
    得現金5萬1,000元。
三、案經甲○○訴由內政部警政署鐵路警察局臺北分局、乙○○訴由
    新北市政府警察局板橋分局報告臺灣新北地方檢察署檢察官
    偵查起訴 。 　　
　　理  由
一、查本案被告趙文誠所犯係死刑、無期徒刑、最輕本刑為3年
    以上有期徒刑以外之罪，且非高等法院管轄第一審案件，其
    於準備程序中就被訴事實為有罪之陳述，經本院告知簡式審
    判程序之旨，並聽取公訴人、被告之意見後，本院合議庭裁
    定由受命法官獨任進行簡式審判程序審理，則本案證據之調
    查，依刑事訴訟法第273條之2規定，自不受同法第159條第1
    項、第161條之2、第161條之3、第163條之1及第164條至第1
    70條規定之限制，合先敘明。
二、上開犯罪事實，業據被告於警詢、偵查、本院準備程序及審
    理時均坦承不諱，核與證人即告訴人甲○○於警詢、偵查時（
    見110年度偵字第21458號卷【下稱偵卷一】第9至15頁、第1
    29至132頁）及本院準備程序時（見本院準備程序第3頁）所
    述情節，及證人即告訴人乙○○於警詢、偵查時（見110年度
    偵字第23930號卷【下稱偵卷二】第19至24頁、第65至68頁
    ）證述情節相符，並有下列證物附卷可資佐證：①事實一(一
    )部分：告訴人甲○○提款提款畫面及本案現場監視器錄影畫
    面翻拍照片15張、告訴人甲○○與被告LINE對話紀錄1份、告
    訴人甲○○所有之上海商業儲蓄銀行帳戶開戶資料及交易明細
    1份、自動櫃員機交易明細表7張、被告趙文誠持用之行動電
    話0000000000號通聯調閱查詢單1份（見偵卷一第21至19頁
    、第33至51頁、第55至57頁、第63至65頁、第67至78頁）。
    ②事實一(二)部分：自動櫃員機交易明細表6張、現場監視器
    錄影畫面翻拍照片8張、江伯順之臉書主頁面翻拍照片3張（
    見偵卷二第29至30頁、第31至34頁、第35至36頁）。足認被
    告前揭任意性自白與事實相符，堪以採信。本案事證明確，
    被告犯行洵堪認定，應依法論科。
三、論罪科刑：
(一)罪名：
    核被告就事實一(一)、(二)所為，均係犯刑法第339條第1項
    之詐欺取財罪。
(二)共同正犯：　　 
　　被告與綽號「河馬」之成年男子二人間，就事實一（一）犯
    行部分，及被告與江伯順間，就事實一（二）犯行，各有犯
    意聯絡及行為分擔，應均論以共同正犯。
(三)罪數：
 1、事實一（一）、（二）部分，被告雖分別有數次對告訴人甲
    ○○、乙○○施用詐欺之舉動，然各係基於同一犯罪目的，於密
    接之時間、地點為之，均侵害相同法益，均為接續犯，應各
    論以一罪。
 2、被告所犯上開2罪，犯意各別，行為互殊，應予分論併罰。
(四)被告構成累犯之事實及應加重其刑之事項，均應由檢察官主
    張並具體指出證明之方法後，經法院踐行調查、辯論程序，
    方得作為論以累犯及是否加重其刑之裁判基礎。倘檢察官未
    主張或具體指出證明方法時，可認檢察官並不認為被告構成
    累犯或有加重其刑予以延長矯正其惡性此一特別預防之必要
    ，且為貫徹舉證責任之危險結果所當然，是法院不予調查，
    而未論以累犯或依累犯規定加重其刑，即難謂有應調查而不
    予調查之違法（最高法院110年度台上大字第5660號裁定意
    旨參照）。查公訴意旨雖主張被告為累犯，惟並未主張或說
    明被告應依累犯規定加重其刑，僅請求參照司法院釋字第77
    5號解釋意旨予以審酌等語，是公訴人既未主張及說明被告
    應依累犯規定加重其刑，揆諸上開最高法院裁定意旨，本院
    自無從就此加重事項予以審究。然基於累犯資料本來即可以
    在刑法第57條第5款「犯罪行為人之品行」中予以負面評價
    ，自仍得就被告可能構成累犯之前科、素行資料，列為刑法
    第57條第5款所定「犯罪行為人之品行」之審酌事項。於此
    情形，該可能構成累犯之前科、素行資料即可列為量刑審酌
    事由，對被告所應負擔之罪責予以充分評價（最高法院110
    年度台上大字第5660號裁定意旨參照），附此敘明。　
(五)量刑：
    爰審酌被告正值青年，竟不思以正途獲取所需，為貪圖小利
    ，竟對愛好動漫之告訴人2人，以上開虛偽方式詐取金錢，
    其犯罪動機、目的及手段均無可取，且其前有因販賣毒品案
    件經法院判處罪刑及執行之紀錄，並有多次詐欺犯行經法院
    判處罪刑之情事，有臺灣高等法院被告前案紀錄表在卷可查
    ，素行非佳，兼衡被告於本院審理時自陳之家庭生活與經濟
    狀況（詳見本院簡式審判筆錄第5頁），並參以其高職肄業
    之智識程度（見被告之個人戶籍資料查詢結果）、告訴人2
    人所受損失之程度，及犯後坦承犯行，且業與告訴人2人達
    成調解，有本院111年7月6日調解筆錄影本可參之犯後態度
    等一切情狀，分別量處如主文所示之刑，並均諭知易科罰金
    之折算標準，及定其應執行刑，並諭知易科罰金之折算標準
    。
四、沒收部分：
(一)按犯罪所得，屬於犯罪行為人者，沒收之；前2項之沒收，
    於全部或一部不能沒收或不宜執行沒收時，追徵其價額，刑
    法第38條之1第1項前段、第3項定有明文。另按犯罪所得之
    沒收、追徵，在於剝奪犯罪行為人之實際犯罪所得（原物或
    其替代價值利益），使其不能坐享犯罪之成果，重在犯罪者
    所受利得之剝奪，兼具刑罰與保安處分之性質。有關共同正
    犯犯罪所得之沒收、追繳或追徵，最高法院已改採應就共犯
    各人實際分受所得之財物為沒收，追徵亦以其所費失者為限
    之見解（最高法院108年度台上字第3746號判決意旨參照）
    。而所謂各人「所分得」，係指各人「對犯罪所得有事實上
    之處分權限」，法院應視具體個案之實際情形而為認定（最
    高法院104年度台上字第3937號判決意旨參照）。
(二)又按基於「任何人不得保有不法行為之獲利」原則，對於因
    犯罪造成之財產利益不法流動，應藉由「沒收犯罪利得」法
    制，透過類似不當得利之衡平措施，使之回歸犯罪發生前的
    合法財產秩序狀態。從而若被害人因犯罪受害所形成之民事
    請求權實際上已獲全額滿足，行為人亦不再享有因犯罪取得
    之財產利益，則犯罪利得沒收之規範目的已經實現，自無庸
    宣告犯罪利得沒收、追徵。惟若被害人就全部受害數額與行
    為人成立調（和）解，然實際上僅部分受償者，其能否確實
    履行償付完畢既未確定，縱被害人日後可循民事強制執行程
    序保障權益，因刑事訴訟事實審判決前，尚未實際全數受償
    ，該犯罪前之合法財產秩序狀態顯未因調（和）解完全回復
    ，行為人犯罪利得復未全數澈底剝奪，則法院對於扣除已實
    際給付部分外之其餘犯罪所得，仍應諭知沒收、追徵，由被
    害人另依刑事訴訟法第473條第1項規定聲請發還，方為衡平
    （最高法院107年度台上字第4651號判決意旨參照）。即除
    犯罪行為人已將該犯罪所得實際發還或賠償被害人等情形，
    得不宣告沒收或酌減外，其餘情形皆應宣告沒收（最高法院
    110年台上字第3855號判決意旨參照）。
(三)經查：
 1、上開犯罪事實一所示告訴人甲○○所交付與被告之現金共14萬
    6,100元，固均屬被告之犯罪所得，惟被告於本院準備程序
    時供稱：與綽號「河馬」之陳奕潔這次，是陳奕潔指人給我
    ，叫我上去講的，所以陳奕潔分六成，我分四成，比如9萬6
    ,000元先扣掉一成算扣9,000，剩下8萬7,000元再一人一半
    ，但第二天的5萬元，因為是我去拿的，所以回程有給陳奕
    潔1萬元等語（見本院準程序筆錄第4頁），是被告此次犯行
    實際分得之犯罪所得應為8萬3,550元（計算式：第一次取得
    之贓款共9萬6,100元部分，扣除一成以9,000元記算，餘款8
    萬7,100元由被告與共犯均分即分得4萬3,550元；第二次取
    得之贓款5萬元部分，扣除1萬元，餘款4萬元由被告取得；
    故被告合計取得4萬3,550元＋4萬元＝8萬3,550元）。
 2、上開犯罪事實二所示告訴人乙○○所交付與被告之現金10萬2,
    000元，固亦均屬被告之犯罪所得，惟被告於本院準備程序
    時供稱：我與江伯順只有做過這一次，但我之前有幾次跟其
    他人一起詐欺的，模式都是各半，所以應該是跟江伯順各半
    ，而且我們有個模式，就是誰先遇到被害人的，誰就多分一
    些，這件是我先遇到的，所以他應該是拿4萬多，我拿5萬多
    ，因時間久了，不記得是4萬多少元等語（見本院準備程程
    序筆錄第3頁），足見被告因時間久遠，已無法確定其於本
    次犯行實際分得之贓款數額，復查無其他證據證明被告實際
    分得之贓款數額為何，是依被告上開所述並從有利被告之認
    定，以被告與共犯均分上開犯罪所得計算，即被告此次犯行
    實際分得之犯罪所得應為5萬1,000元（計算式：10萬2,000
    元÷2＝5萬1,000元）。
 3、從而，被告實際分得上開數額之款項，為被告有事實上處分
    權限，揆諸上開最高法院判決說明，分別係屬被告各次犯行
    之犯罪所得，均未扣案，亦未實際合法發還告訴人，且無刑
    法第38條之2第2項所定過苛之虞、欠缺刑法上之重要性、犯
    罪所得價值低微或為維持受宣告人生活條件之必要等情形，
    爰依刑法第38條之1第1項前段及第3項之規定宣告沒收，並
    於全部或一部不能沒收或不宜執行沒收時，追徵其價額。
 4、至被告於本院審理時雖與告訴人甲○○、乙○○達成調解，同意
    賠償告訴人甲○○（7萬3,500元）、告訴人乙○○（5萬1,000元
    ），惟均約定自115年1月起，始以每月1萬2,000元分期給付
    賠償款項，至清償完畢為止，有本院111年7月6日調解筆錄
    影本可參，是揆諸上開最高法院判決意旨，被告所詐得上開
    款項之犯罪所得，自屬未實際合法發還或賠償被害人，仍應
    依刑法第38條之1第1項前段及第3項之規定宣告沒收，並於
    全部或一部不能沒收或不宜執行沒收時，追徵其價額。
據上論斷，應依刑事訴訟法第273條之1第1項、第299條第1項前
段，刑法第28條、第339條第1項、第41條第1項前段、第8項、第
51條第5款、第38條之1第1項前段、第3項，刑法施行法第1條之1
，判決如主文。
本案經檢察官彭毓婷提起公訴，檢察官高智美到庭執行職務。
中　　華　　民　　國　　111 　年　　7 　　月　　27　　日
                  刑事第二十五庭  法  官  白光華
以上正本證明與原本無異　　　　　　　　　
如不服本判決，應於判決送達後20日內敘明上訴理由，向本院提
出上訴狀 (應附繕本) ，上訴於臺灣高等法院。其未敘述上訴理
由者，應於上訴期間屆滿後20日內向本院補提理由書「切勿逕送
上級法院」。
                                  書記官　楊貽婷
中　　華　　民　　國　　111 　年　　7 　　月　　27　　日
附錄本案論罪科刑法條全文：
中華民國刑法第339條
意圖為自己或第三人不法之所有，以詐術使人將本人或第三人之
物交付者，處5年以下有期徒刑、拘役或科或併科50萬元以下罰
金。
以前項方法得財產上不法之利益或使第三人得之者，亦同。
前二項之未遂犯罰之。